【裁判字號】    96,重上,631
【裁判日期】    970701
【裁判案由】    確認買賣關係存在
【裁判全文】
臺灣高等法院民事判決                 96年度重上字第631號
上  訴  人  甲○○
訴訟代理人  陳國雄律師
複  代理人  邱南嫣律師
被  上訴人  乙○○
訴訟代理人  陳明良律師
上列當事人間確認買賣關係存在事件，上訴人對於中華民國96年
11月6日臺灣板橋地方法院96年度重訴字第273號第一審判決提起
上訴，經本院於97年6月17日言詞辯論終結，判決如下：
    主    文
原判決廢棄。
被上訴人在第一審之訴駁回。
第一、二審訴訟費用由被上訴人負擔。
    事    實
甲、上訴人方面：
一聲明：
  (一)原判決廢棄。
  (二)被上訴人在第一審之訴駁回。
二陳述：除與原判決記載相同者外，補稱略以：
  (一)上訴人於民國96年 4月20日以律師函解除者，係兩造於93年
    12月17日所訂房地產買賣契約特別約定之第２項（下稱系爭
    特別約定），並非解除依系爭特別約定之買賣契約。縱然買
    賣契約已成立，但被上訴人依民法第368條 拒絕給付價金並
    無理由，已遲延給付，上訴人無論解除系爭特別約定或買賣
    契約，皆有理由。
  (二)被上訴人交付價金前並無任何抵押權人聲請拍賣抵押物情事
    ，不生第三人已主張權利問題，上訴人擬具之土地及建物預
    定買賣契約書第11條亦保證土地及建物產權之完整。被上訴
    人以上訴人尚未交付之土地上有因融資需要而設定之抵押權
    ，即拒絕給付價金，顯無理由。
  (三)依都市更新條例第40條規定，權利變換範圍內之土地設定抵
    押權時，權利變換後之抵押權亦視原設定抵押權範圍而定，
    故土地上所建房屋非抵押權之標的。
三證據：除援用原審提出者外，補提最高法院94年度台上字第
  1458號民事判決為證。
乙、被上訴人方面：
一聲明：上訴駁回。
二陳述：除與原判決記載相同者外，補稱略以：
  (一)系爭特別約定係兩造間成立之「選擇權契約」，被上訴人行
    使選擇權後，契約即發生效力。系爭特別約定已就買賣標的
    物與價金為具體可得確定之約定，成立買賣契約，並賦予被
    上訴人選擇權，被上訴人於96年4月9日以存證信函就數個標
    的物選擇其一後，買賣契約即發生效力。系爭特別約定之買
    賣關係與兩造間就「9樓B戶房屋、第18、19號車位及系爭土
    地持分」之買賣關係，應係同一買賣關係，後者係經被上訴
    人依系爭特別約定行使選擇權，確定履行之標的物及價金後
    發生效力。被上訴人請求確認系爭特別約定之買賣關係存在
    ，係因上訴人解除之標的為系爭特別約定，該請求實已包含
    「兩造間就9樓B戶房屋第18、19號車位及系爭土地持分」之
    買賣關係在內。
  (二)被上訴人收到上訴人96年 1月30日通知後，即於同年月31日
    函覆確定買屋之意思表示，同年4月2日收到上訴人補寄之地
    下停車位資料後，併同先前收到之其他資料，於96年4月9日
    以存證信函告知選擇9樓B戶房屋及地下三層之18、19號車位
    時，已使系爭特別約定之買賣契約發生效力，價金為新台幣
    （下同）16,767,615元。
  (三)被上訴人於系爭特別約定同意一次「付清價金」，係以買賣
    標的物未設定抵押權為對價。上訴人於系爭特別約定成立後
    ，未經被上訴人同意，於95年10月26日將都市更新計劃範圍
    內其名下所有土地及被上訴人讓售之土地，連帶設定最高限
    額3億6千萬元之抵押權（下稱系爭抵押權）予合作金庫商業
    銀行股份有限公司（下稱合作金庫商業銀行），以擔保漢永
    建設股份有限公司 (下稱漢永公司) 之借款債務，存續期間
    自95年10月25日至135年10月24日。 系爭特別約定所稱都市
    更新案係依都市更新條例第25條、 第29條第1項「以權利變
    換方式實施都市更新」之案件，依同條例第40條規定，上開
    土地均屬「權利變換範圍內土地」，被上訴人購買之房地則
    係上訴人因權利變換分配取得之土地及建築物，系爭抵押權
    於辦理權利變換後將轉登記於該土地及建築物上，致買賣標
    的物可能因漢永公司未履行債務，而由合作金庫商業銀行聲
    請拍賣，致被上訴人喪失因系爭特別約定所取得請求交付房
    屋及土地之權利。被上訴人自得依民法第368條 之規定，行
    使拒絕付款抗辯權，於上訴人提出相當擔保後，方一次付清
    價金。上訴人不依民法第368條規定 提供相當擔保，被上訴
    人得暫時拒絕給付價金，上訴人解除契約不生效力。
三證據：除援用原審提出者外， 補提最高法院94年度台上字第
  1458號民事判決、王澤鑑著基本理論債之發生第166頁等影本
  為證。
    理    由
一被上訴人主張：上訴人於93年12月17日向被上訴人買受台北縣
  永和市○○段411、412地號土地（下稱系爭土地），買賣總價
  金為1694萬元，並簽定房地產買賣契約書，其中系爭特別約定
  「…買方（即上訴人）提供本買賣標的參與都市更新獲分配更
  新後之房地，賣方（限被上訴人本人）得於建造執照取得經買
  方通知函到15日內，以與本約買賣價款同額之價金，並以一次
  付清為條件，向買方購買更新後之9樓、10樓或2樓、3樓 任一
  樓層之房屋91坪（產權登記面積）及二位車位，及依建物面積
  比例應持分之土地權利…。若買方所購房屋面積不足91坪時，
  依買賣房屋面積比例計價…」，被上訴人已於96年4月9日以存
  證信函向上訴人確認購買9樓B戶及第18、19號車位，惟因系爭
  土地遭上訴人設定抵押權予合作金庫商業銀行，被上訴人恐因
  抵押權人主張權利，致喪失因買賣契約所得權利之全部或一部
  之虞為由，遂依民法第368條規定， 請求上訴人提供相當之擔
  保後，再給付買賣價金，詎上訴人主張被上訴人遲延給付，於
  96年4月20日以律師函解除系爭特別約定， 其解除不合法等情
  ，求為確認被上訴人以1694萬元向上訴人買受更新後房地中9
  樓、10樓或2樓、3樓任一樓層房屋91坪、2位車位 及系爭土地
  持分之買賣關係存在之判決。
二上訴人則辯稱：本件並無第三人主張權利問題，上訴人擬具之
  土地及建築物預定買賣契約書第11條亦保證土地及建物產權之
  完整，被上訴人以上訴人尚未交付之土地上有因融資需要而設
  定之抵押權，即依民法第368條規定拒絕給付價金， 並無理由
  ，被上訴人未於上訴人通知後15日內給付價金，已遲延給付，
  經催告仍未履行，上訴人於96年4月20日以律師函 解除系爭特
  別約定，並無不合等語。
三兩造不爭執事項
  (一)上訴人於民國93年12月17日向被上訴人買受系爭土地，買賣
    總價金為1694萬元，並簽定房地產買賣契約書，其中系爭特
    別約定：「…買賣雙方特別約定，買方（即上訴人）提供本
    買賣標的參與都市更新獲分配更新後之房地，賣方（限被上
    訴人本人）得於建造執照取得經買方通知函到15日內，以與
    本約買賣價款同額之價金，並以一次付清為條件，向買方購
    買更新後之9樓、10樓或2樓、3樓 任一樓層之房屋91坪（產
    權登記面積）及二位車位，及依建物面積比例應持分之土地
    權利， 其中車位買賣價款為每位新台幣100萬元，其餘為房
    屋買賣價款。若買方所購房屋面積不足91坪時，依買賣房屋
    面積比例計價，惟若買賣房屋面積超過91坪時，則超過部分
    依市場價格計價…」（參見原法院卷第22至30頁之房地產買
    賣契約書）。依上開約定，兩造間已成立「被上訴人應於建
    造執照取得經上訴人通知函到15日內，向上訴人購買更新後
    之9樓、10樓或2樓、3樓 任一樓層之房屋91坪及二位車位，
    及依建物面積比例應持分之土地權利，並一次付清1694萬元
    」之買賣契約，而被上訴人選定購買更新後之樓層及車位，
    係該買賣契約生效之條件，被上訴人為選定之意思表示，毋
    須上訴人承諾。另被上訴人選定樓層及車位之前提，須上訴
    人先提供建築物平面圖予被上訴人。
  (二)上訴人於95年10月26日將含系爭土地在內之14筆土地設定系
    爭抵押權予合作金庫商業銀行，最高限額3億6千萬元，以擔
    保漢永公司之債務， 存續期間自95年10月25日至135年10月
    24日（參見原法院卷第38頁之土地登記謄本）。
  (三)兩造往來信函如下：
    1.上訴人以96年1月30日存證信函（原證2）通知被上訴人於
      函到15日內為購買更新後房屋之意思表示，並依約付清價
      款及辦理簽約手續，逾期以被上訴人放棄購買論。
    2.被上訴人以96年1月31日存證信函（原證3）向上訴人表示
      願以一次付清約定價款之條件購買更新後之9樓、10樓或2
      樓，3樓任一樓層之房屋91坪 及二位車位（含土地持分）
      。
    3.被上訴人以96年2月12日存證信函（原證5）向上訴人表示
      系爭土地存有系爭抵押權，恐因第三人主張權利，致喪失
      因買賣契約所得權利之全部 或一部之虞為由， 依民法第
      368條 規定，請求上訴人提供相當之擔保後，被上訴人再
      為買賣價金之交付。
    4.被上訴人以96年2月14日存證信函（原證6）要求上訴人提
      供圖面資料供被上訴人選擇買受之樓層區位及車位，嗣於
      96 年2月16日收到建築物平面圖。
    5.上訴人以96年3月14日存證信函（原證9）向被上訴人表示
      ：建造執照、平面圖及建材表均已寄達被上訴人，並經被
      上訴人將土地及建築物預定買賣契約書修改 如原證8所示
      後回傳上訴人，被上訴人所言須上訴人提出相當擔保後方
      願一次付清款項，不合情理法，請被上訴人於函到３日內
      辦理選屋、付款及簽約事項，逾期以放棄購買論。
    6.被上訴人以96年3月19日存證信函（原證10） 函復上訴人
      96年3月14日存證信函之內容， 說明要求上訴人提供相當
      擔保之理由。
    7.被上訴人以96年3月26日存證信函（原證11）選擇購買9樓
      B戶及請上訴人提供停車位平面圖； 於96年4月2日收到停
      車位平面圖後，以96年4月9日存證信函（原證12）向上訴
      人確認購買9樓B戶及第18、19號車位，並請上訴人儘速提
      供相當之擔保，以利被上訴人於受通知後15日內付清價款
      。
    （以上參見原法院卷第31至33、39至44、59至71頁之存證信
      函、第85至91頁之土地及建築物買賣契約書）
  (四)上訴人於96年4月20日以律師函（原證13） 解除系爭特別約
    定，理由為：被上訴人經上訴人以96年1月30日、96年3月14
    日存證信函通知一次付清買賣價金後，並未於通知後15日內
    一次付清買賣價款1694萬元，構成民法第254條 之解除契約
    事由（參見原法院卷第72至74頁之律師函）。被上訴人於96
    年4月23日收受該律師函。
  (五)被上訴人選定購買之9樓B戶不足91坪，依系爭特別約定之約
    定計算，連同第18、19號停車位與系爭土地持分，其總價為
    16,767,615元（參見原法院卷第131頁之96年9月4日 言詞辯
    論期日筆錄）。
四兩造爭執要點及本院之判斷
  兩造之爭執要點雖為上訴人以96年4月20日律師函 解除系爭特
  別約定是否有理由，惟確認法律關係之訴，非原告有即受確認
  判決之法律上利益者，不得提起之，民事訴訟法第247條第1項
  前段定有明文，故本件應先探究被上訴人提起本件確認之訴是
  否有即受確認判決之法律上利益。經查：
  (一)所謂即受確認判決之法律上利益，係指法律關係之存否不明
    確，原告主觀上認其在法律上之地位有不安之狀態存在，且
    此種不安之狀態，能以確認判決將之除去者而言，若縱經法
    院判決確認，亦不能除去其不安之狀態者，即難認有受確認
    判決之法律上利益；另確認法律關係成立或不成立之訴，以
    確認現在之法律關係為限，如已過去或將來應發生之法律關
    係，則不得為此訴之標的。最高法院52年台上第1240號、49
    年台上第1813號判例意旨可資參照。次按選擇之債，係於數
    宗給付中，得選擇其一以為給付之債，選擇權之行使，應向
    他方當事人以意思表示為之，選擇之效力，溯及於債之發生
    時，民法第208條、第209條、第212條定有明文。 選擇之債
    在特定前，數宗給付處於同等地位以待選擇，非予特定，債
    務人不能為給付，債權人亦不能請求特定之給付，最高法院
    78年台上第1753號判例意旨亦可資參照。
  (二)兩造於93年12月17日簽訂系爭特別約定後，上訴人於96年1
    月30日以存證信函通知被上訴人於函到15日內為購買更新後
    房屋之意思表示，並依約付清價款及辦理簽約手續，被上訴
    人於96年2月16日收到上訴人提供之建築物平面圖後， 以96
    年3月26日存證信函通知選擇購買9樓B戶， 又於96年4月2日
    收到停車位平面圖後，以96年4月9日存證信函向上訴人確認
    購買9樓B戶及第18、19號車位，而因9樓B戶不足91坪，依系
    爭特別約定之約定計算，連同第18、19號停車位與系爭土地
    持分，其總價為16,767,615元等情，為兩造所不爭執。則系
    爭特別約定中關於「被上訴人得一次付清價金1694萬元，向
    上訴人購買更新後之9樓、10樓或2樓、3樓 任一樓層之房屋
    91坪、2位車位及土地持分」之約定， 業因被上訴人行使選
    擇權，使標的物特定為9樓B戶房屋、第18、19號車位及依該
    建物面積比例計算之土地持分，價金亦特定為16,767,615元
    ，被上訴人因而得依選擇後之買賣關係請求上訴人為特定之
    給付，故被上訴人依系爭特別約定之選擇權已不復存在。
  (三)被上訴人依系爭特別約定之選擇權既不復存在，則被上訴人
    仍請求確認其以1694萬元向上訴人購買更新後之 9樓、10樓
    或2樓、3樓任一樓層房屋91坪及2位車位 及依建物面積比例
    所計土地持分之買賣關係存在，並非確認現在之法律關係，
    而係確認已過去之法律關係，系爭特別約定之買賣關係縱經
    法院判決確認曾存在，亦不能除去被上訴人現在不安之狀態
    。本院於言詞辯論曾向被上訴人為闡明，被上訴人仍堅持為
    原來之請求，其請求即無從准許。
五綜上所述，被上訴人請求確認其以1694萬元向上訴人買受更新
  後之9樓、10樓或2樓、3樓任一樓層房屋91坪及2位車位及依建
  物面積比例應持分之土地權利之買賣關係存在，為無理由，不
  應准許。原判決確認該買賣關係存在，尚有未合，上訴意旨求
  予廢棄改判，為有理由，爰由本院廢棄原判決，改判駁回被上
  訴人在第一審之訴。
六本件事證已臻明確，兩造其餘攻擊防禦方法及爭點，核與本件
  判決結果無涉，爰不一一論述。
七據上論結，本件上訴為有理由。 依民事訴訟法第450條、第78
  條，判決如主文。
中    華    民    國    97    年    7     月    1     日
                    民事第九庭
                        審判長法  官  黃熙嫣
                              法  官  呂太郎
                              法  官  林玲玉
正本係照原本作成。
如不服本判決，應於收受送達後20日內向本院提出上訴書狀，其
未表明上訴理由者，應於提出上訴後20日內向本院補提理由書狀
（均須按他造當事人之人數附繕本）上訴時應提出委任律師或具
有律師資格之人之委任狀；委任有律師資格者，另應附具律師資
格證書及釋明委任人與受任人有民事訴訟法第 466條之1第1項但
書或第2項（詳附註） 所定關係之釋明文書影本。
中    華    民    國    97    年    7     月    4     日
                              書記官  倪淑芳
附註：
民事訴訟法第466條之1（第1項、第2項）：
對於第二審判決上訴，上訴人應委任律師為訴訟代理人。但上訴
人或其他法定代理人具有律師資格者，不在此限。
上訴人之配偶、三親等內之血親、二親等內之姻親，或上訴人為
法人、中央或地方機關時，其所屬專任人員具有律師資格並經法
院認為適當者，亦得為第三審訴訟代理人。


司法院資訊處製作；財團法人民間司法改革基金會備份。
